【裁判字號】    88,上更(一),90
【裁判日期】    890126
【裁判案由】    偽造有價證券等
【裁判全文】
臺灣高等法院高雄分院刑事判決                  八十八年度上更(一)字第九號
    上  訴  人  台灣高雄地方法院檢察署檢察官
    上  訴  人
    即  被  告  丙○○
    被      告  丁○○
    右二人共同
    指定辯護人  本院公設辯護人孫妙岑
右上訴人等因被告等偽造有價證券等案件，不服臺灣高雄地方法院八十五年度訴字第
二○二七號中華民國八十五年九月三日第一審判決（起訴案號：臺灣高雄地方法院檢
察署八十四年度偵字第二五○三五號），提起上訴，判決後經最高法院第一次發回更
審，本院判決如左：
      主  文
原判決關於丙○○部分撤銷。
丙○○連續意圖供行使之用，而偽造有價證券，處有期徒刑參年貳月，偽造如附表貳
所示之本票均沒收。
其他上訴駁回。
      事  實
一、丙○○原任職於國泰人壽股份有限公司高雄市前金區營業處，於民國（下同）八
    十一年十月十五日、八十二年五月十二日、八十二年十一月十二日，先後在高雄
    市左營區○○○路卅號其住處，邀集乙○○等人為會員，由其自任會首，採內標
    制每會會金各新台幣（下同）一萬元之民間互助會，共三會（上開互助會之約定
    到期日期依序分別為八十五年四月十五日、八十五年六月十二日、八十六年九月
    十二日）。丙○○復於八十三年八月十日，在同上址，邀集邱素珍、曾文宗、宋
    莉華、黃明月、洪秀美、葉慧玲、盧萬掌、張美惠、曾淑美、李重二、己○○、
    戊○○等人為會員，亦由其自任會首，採內標制每會會金二萬元之民間互助會乙
    會（該互助會之約定到期日為八十六年九月十二日）。丙○○因平時以會養會，
    致自八十一年五、六月間起即陷入週轉困難之窘境，竟意圖為自己不法之所有、
    及意圖供行使之用而偽造有價證券本票之概括犯意，乃先後四次於附表壹所示之
    時間，以口頭方式冒標乙○○所參加之互助會，使各該互助會之會員陷於錯誤而
    交付會金與丙○○，並於如附表貳所示之本票發票日期，先後以口頭方式冒標如
    附表貳所示之被冒標人邱素珍等人之互助會（詳附表貳備註欄），丙○○為依約
    順利收取會金，乃逐次用國泰人壽客戶即邱素珍等人留存在前揭前金區營業處
    之印章，並偽造彼等之署押，而偽造邱素珍等人之本票，其中部分係委由不知情
    之國泰人壽保險公司成年同事偽造，其偽造之後進而行使，而向不知有詐之活會
    會員己○○、戊○○之會金，其各次冒標之金額詳如附表壹、貳所示。迨至八十
    四年十月五日，丙○○宣告止會，乙○○、戊○○、己○○等發覺受騙。
二、案經台灣高雄地方法院檢察署檢察官偵查起訴。
    理    由
壹、撤銷改判部分（即被告丙○○有罪部分）：
一、上訴人即被告丙○○經合法傳喚無正當之理由不到庭，惟查右揭事實，已據其於
    偵查中、原審及本院前審審理時供承在卷，並經告訴人乙○○、戊○○、己○○
    之配偶謝蘇春指述甚詳，及證人賴美漲於原審就丙○○冒標如附表貳所示邱素珍
    等人之互助會並偽造彼等本票等事實結證無訛。此外，復有由戊○○及謝蘇春提
    出附卷如附表貳所示之票據可資佐證。而被告丙○○冒標如附表壹所示乙○○之
    互助會四次，各次冒標之金額，亦據乙○○依被告冒標之利息計算被告各次冒標
    會款之金額在卷（詳本院本次更審卷乙○○於八十八年六月四日郵寄之資料），
    經核並無不合；又，本院依告訴人所提出附表貳標會記錄其上記載得標會員及得
    標次序、利息（詳偵卷第九頁）、上開偽造之本票（詳原審卷第四十頁公文內十
    九紙原本，及八十八年十月十五日戊○○所提出之被告偽造曾文宗名義之本票影
    本），暨告訴人所記載該互助會各次重標日期、中標會員、被告交付偽造本票之
    情形（見偵卷第三頁），相互參酌計算被告如附表貳所示互助會各次冒標情形及
    金額。被告丙○○犯行堪以認定。
二、核被告冒標告訴人乙○○所參加之一萬元互助會詐欺會員之會金，及冒標邱素珍
    等人所參加之二萬元互助會，並進而偽造邱素珍等名義之本票作為其向戊○○、
    己○○收取會金之憑證，而詐取會員之會金等行為，係犯刑法第三百三十九條第
    一項之詐欺取財罪，與刑法第二百零一條第一項之偽造有價證券罪，如附表貳所
    示被告利用不知情之成年同事，偽造有價證券之行為，係間接正犯。被告丙○○
    先後多次詐欺與多次偽造有價證券之犯行，均犯罪時間緊接，且所犯罪名亦各復
    相同，顯係分別基於概括犯意而為，均應依連續犯之規定，分別以一罪論。被告
    丙○○所犯上開二罪，有方法結果之牽連關係，應依刑法第五十五條之規定，從
    一重之偽造有價證券罪論處（參照最高法院六十二年度第一次刑事庭會議決議(一)
    ）。至被告丙○○偽造如附表貳所示被害人之署押、用彼等印章、及偽造本票
    後之行使行為等，分別係丙○○偽造有價證券罪之部分行為、階段行為、低度行
    為，而不另構成偽造署押、用印章、及行使偽造有價證券等罪（參照最高法院
    廿六年上字第一三六二號、卅一年上字第八八號、廿四年上字第四五八號等判例
    ）。至被告於如附表貳所示之本票之發票日，同時偽造同一被害人之多張本票，
    其被害法益仍僅一個，不能以其同時偽造之張數，而計算其法益，併此說明（參
    照最高法院七十三年台上字第三六二九號判例）。又，被告丙○○曾偽造被害人
    曾文宗名義之本票犯行，雖未據檢察官起訴，惟該部分與已起訴丙○○偽造邱素
    珍等人本票之犯行，具有連續犯關係，已見前述，依審判不可分之原則，本院就
    未起訴之部分犯行，自得併予審究。
三、原審論處被告丙○○罪刑，固非無見；惟查，原判決未載明被告丙○○各次冒標
    之金額，及就被告偽造曾文宗名義之本票未記載其內容，均有未洽，被告丙○○
    上訴意旨指摘原判決量刑過重，檢察官上訴意旨循告訴人聲請上訴之理由以原判
    決量刑過輕，雖均不足取，但原判決此部分既有可議，仍無可維持，自應將原判
    決此部分撤銷改判。爰審酌被告丙○○尚無前科，其犯罪手法，詐騙之金額，尚
    未與被害人達成民事上和解，及其犯罪後之態度等一切情狀，仍量處原審所處有
    期徒刑三年二月，以資懲儆。又，如附表貳所示偽造之本票，其中偽造曾文宗名
    義之本票原本雖未扣案，但不能證明已滅失，該二十紙偽造之本票，不問屬於犯
    人與否，均應依刑法第二百零五條之規定，併予宣告沒收之。至被告除偽造上開
    本票外，尚無證據足以證明被告向其他活會會員收取會款時，亦有偽造本票並持
    以行使，並此敘明。
三、公訴意旨另略以：被告丙○○亦曾於右揭自八十三年八月十日起會之二萬元互助
    會進行中，冒標被害人甲○○之互助會，亦涉有刑法第三百三十九條第一項之詐
    欺取財罪云云，惟該部分為被告丙○○所堅決否認，辯稱：甲○○在參加互助會
    後，將其會員之權利義務由伊繼受，伊才會以甲○○名義標會，並無冒標詐欺會
    款之情事等語，並提出甲○○於八十四年五月十三日書立之結算明細表影本乙份
    在卷為憑，經本院質之告訴人戊○○等陳稱：我們並沒有證據證明被告丙○○有
    冒標甲○○的互助會等語在卷。而證人張美惠、賴美漲於原審及本院前審均證稱
    ：所有邀會、收取會款，以及交付本票都是丙○○一人所為，丁○○沒有參與等
    語（見原審卷第七一頁、八四頁，本院上訴卷第九八頁）；此外，本院亦未發現
    有何其他積極證據足資證明被告丙○○確有冒標會員甲○○之互助會之犯罪事實
    。被告丙○○此部分被訴之犯罪，應認不能證明，惟因公訴人認此部分與前揭有
    罪部分，係裁判上一罪，爰不另為無罪之諭知，附此明。
四、被告丙○○經合法傳喚，無正當之理由不到庭，爰不待其陳述逕行判決。
貳、上訴駁回部分（即被告丁○○無罪部分）：
一、本件公訴意旨略以：被告丁○○係同案被告丙○○之配偶，二人自八十一年起，
    共同基於為自己不法所有之意圖，與丙○○共犯右揭犯行。因認被告丁○○涉有
    刑法詐欺取財與偽造有價證券等罪嫌云云。
二、按犯罪事實應依證據認定之，無證據不得推定其犯罪事實。刑事訴訟法第一百五
    十四條定有明文。又，認定犯罪事實須依積極證據，茍即積極證據不足為不利於
    被告事實之認定，即應為有利於被告之認定，更不必有何有利之證據（最高法院
    三十年上字第八一六號判例參照）。
三、訊之被告丁○○矢口否認有何詐欺與偽造有價證券等犯行，辯稱：伊與丙○○原
    均在國泰人壽公司上班，告訴人等所參加之互助會，均是由丙○○所邀集，伊並
    未與丙○○共同冒標會員的互助會，亦未曾與其共同偽造被害人邱素珍等人的本
    票，只是因丙○○不會開車，伊會開車載伊去收會錢而已，伊並無任何不法犯行
    等語。同案被告丙○○亦自始供稱，其夫丁○○並未與其共同邀集告訴人等參加
    其自任會首之互助會，丁○○對其冒標他人之互助會，或偽造會員本票等情事，
    均不知情，核與被告丁○○之辯解相符。告訴人乙○○雖以被告丁○○常與丙○○一起向會員收取會款，然被告開車陪同其妻外出辦事，殆為常情，告訴人等並
    未確切指證被告丁○○除陪同其妻前來收取會款之外，尚有何介入處理會款之事
    ；況且若被告果有與其妻共同處理互助會之事，衡情大可自己開車前往收取會款
    互為分工，實無尚須其妻陪同之必要，準此，足徵被告丁○○應僅係單純開車帶
    其妻外出辦事而已。至證人洪秀美、蔡進傑、林榮燦等於偵查中也僅指證彼等被
    倒會，及被告丁○○與其妻一同向他們收取會款等情，也未確實指證被告丁○○
    確有參與冒標互助會，或偽造他人本票等事實。另證人張美惠、賴美漲證稱：所
    有邀會、收去取會款等均是丙○○一人所為，丁○○沒有參與等情在卷（見本院
    更審卷第九八頁、原審卷第七一頁、八四頁）。此外，本院亦未發現有任何其他
    確切、積極之證據堪予證明被告丁○○與其妻丙○○間有共同冒標他人之互助會
    或共同偽造本票詐取會款之犯行。
二、原審以不能證明被告丁○○犯罪而諭知無罪之判決，核無不合，檢察官此部份上
    訴意旨循告訴人聲請上訴之理由，仍認被告丁○○犯罪，為無理由，應予駁回
據上論結，應依刑事訴訟法第三百六十八條、第三百六十九條第一項前段、第三百六
十四條、第二百九十九條第一項前段、第三百七十一條，刑法第五十六條、第二百零
一條第一項、第二百零五條、第三百三十九條第一項、第五十五條，罰金罰鍰提高標
準條例第一條前段，判決如主文。
本案經檢察官郭振昌到庭執行職務
中    華    民    國     八十九     年       一       月     二十六     日
                              臺灣高等法院高雄分院刑事第二庭
                                  審判長法官  曾永宗
法官  曾玉英
                                        法官  邱永貴
右正本證明與原本無異。
檢察官及被告丙○○如不服本判決，應於判決送達後十日內向本院提出上訴狀，其未
述理由者並應於提出上訴狀後十日內向本院補提理由書（應附繕本)。
被告丁○○不得上訴。
                                      書記官  鄭靜芳
中    華    民    國     八十九     年       一       月     二十九     日
附錄本判決論罪之法條：
刑法第二百零一條第一項
  意圖供行使之用，而偽造、變造公債票，公司股票或其他有價證券者，處三年以上
  十年以下有期徒刑，得併科三千元以下罰金。
刑法第三百三十九條第一項
  意圖為自己或第三人不法之所有，以詐術使人將本人或第三人之物交付者，處五年
  以下有期徒刑、拘役或科或併科一千元以下罰金。
附表壹：（冒標告訴人乙○○之互助會部分）
┌──────┬──────────┬───────┬─────────┐
│  互助會之  │   冒  標  時  間   │冒標時得標金額│  備          註  │
│  起訖時間  │                    │              │                  │
├──────┼──────────┼───────┼─────────┤
│八十一年十月│(一)八十二年八月十五日│(一)二千四百元  │該互助會乙○○參加│
│十五日起至八│(二)八十四年六月十五日│(二)二千七百元  │二份。於第十一會、│
│十五年四月十│                    │              │第三十三會，以柯松│
│五日止      │                    │              │山名義冒標（未寫標│
│            │                    │              │單。下同）分別得款│
│            │                    │              │三四三、二００元，│
│            │                    │              │三九三、０００元。│
├──────┼──────────┼───────┼─────────┤
│八十二年五月│八十三年三月十二日  │二千三百元    │同右（被告僅冒標其│
│十二日起至八│                    │              │中一會）於第十一會│
│十五年六月十│                    │              │以乙○○名義冒標，│
│二日止      │                    │              │得款三０七、九００│
│            │                    │              │元                │
├──────┼──────────┼───────┼─────────┤
│八十二年十一│八十三年十二月十二日│三千一百元    │同右（被告僅冒標其│
│月十二日起至│                    │              │中一會）於第十四會│
│八十六年九月│                    │              │以乙○○名義冒標，│
│十二日止    │                    │              │得款三五七、七００│
│            │                    │              │元                │
├──────┼──────────┼───────┼─────────┤
│            │                    │              │合計冒標金額一、四│
│            │                    │              │０一、八００元    │
└──────┴──────────┴───────┴─────────┘
附表貳：（被告偽造被害人之本票，並經告訴人戊○○及告訴人己○○之配偶謝蘇春
提出應予宣告沒收之本票，共貳拾紙）
┌─────┬───────┬────┬──┬─────────────┐
│ 被害人即 │  發  票  日  │金    額│本票│    備      註      欄    │
│本票發票人│              │(新台幣)│張數│                          │
├─────┼───────┼────┼──┼─────────────┤
│邱素珍    │八十三年十月十│二萬元  │三  │由丙○○親自偽造。      │
│          │日            │        │    │於第三會以邱素珍名義、利│
│          │              │        │    │  息四、三００元冒標（未寫│
│          │              │        │    │  標單。下同），冒標會款金│
│          │              │        │    │  額四九五、三００元（即2 │
│          │              │        │    │  萬×2死會＋15,700元×29 │
│          │              │        │    │  活會）                  │
├─────┼───────┼────┼──┼─────────────┤
│宋莉華    │八十三年十一月│同  右  │三  │由丙○○委由不知情之國泰│
│          │十日          │        │    │  壽同事偽造。            │
│          │              │        │    │於第四會以宋莉華名義、利│
│          │              │        │ │  息四、三００元冒標。冒標│
│          │              │        │    │  會款金額四九九、六００元│
│          │              │        │    │  （即2萬×3死會＋15,700元│
│          │              │        │    │  ×28活會)               │
├─────┼───────┼────┼──┼─────────────┤
│洪秀美    │八十三年十二月│同  右  │二  │由丙○○親自偽造。      │
│          │十日          │        │    │於第五會以利息四、五００│
├─────┼───────┼────┼──┤  元冒標陳盧蜜之互助會，而│
│李重仁    │八十三年十二月│同  右  │一  │  交付上開偽造之洪秀美名義│
│          │十日          │        │    │  所簽發之本票予己○○，交│
│          │              │        │    │  付上開偽造之李重二名義所│
│          │              │        │    │  簽發之本票予戊○○。    │
│          │              │        │    │  冒標會款金額為四九八、五│
│          │              │        │    │  ００元（即2萬×4死會＋15│
│         │              │        │    │  500元×27活會)          │
├─────┼───────┼────┼──┼─────────────┤
│黃明月    │八十四年二月十│同  右  │一  │由丙○○委由不知情之國泰│
│          │日            │        │    │  人壽同事偽造上開葉慧玲名│
├─────┼───────┼────┼──┤  義之本票，交付己○○；由│
│葉慧玲    │八十四年二月十│同  右  │二  │  丙○○親自偽造上開黃明月│
│          │日            │        │    │  名義之本票，交付戊○○。│
│          │              │        │    │於第七會以黃明月名義，利│
│          │              │        │    │  息四、五００元冒標，冒標│
│          │              │        │    │  金額五０七、五００元（即│
│          │              │        │    │  2萬×6死會＋15,500元×25│
│          │              │        │    │  活會）                  │
├─────┼───────┼────┼──┼─────────────┤
│曾文宗    │八十四年三月十│同  右  │一  │由丙○○親自偽造，偽造之│
│          │日            │        │    │  曾文宗名義之本票，交付曾│
├─────┼───────┼────┼──┤  豐松；偽造之盧萬掌名義之│
│盧萬掌    │八十四年三月十│同  右  │二  │  本票交付己○○。        │
│          │日            │        │    │於第八會以曾文宗名義、利│
│          │              │        │    │  息四、六００元冒標，標取│
│          │              │        │    │  會款為五０九、六一四元（│
│          │              │        │    │  即2萬元×7死會＋15,400元│
│          │              │        │    │  ×24活會）              │
├─────┼───────┼────┼──┼─────────────┤
│盧萬掌    │八十四年四月十│同  右  │一  │由丙○○親自偽造，偽造之│
│          │日            │        │    │  盧萬掌之本票，交付戊○○│
├─────┼───────┼────┼──┤  ；偽造之張美惠本票交付謝│
│張美惠    │八十四年四月十│同  右  │二  │  良夫。                  │
│          │日            │        │    │於第九會以盧萬掌名義、利│
│          │              │        │    │  息四、八００元冒標，冒標│
│          │              │        │    │  金額為五０九、六００元（│
│          │              │        │    │  即2萬元×8死會＋15,200元│
│          │              │        │    │  ×23活會)               │
├─────┼───────┼────┼──┼─────────────┤
│曾淑美    │八十四年五月十│同  右  │二  │由丙○○委由不知情之國泰│
│          │日            │        │    │  壽同事偽造交付己○○。  │
│          │              │        │    │於第十會，以甲○○名義、│
│          │              │        │    │  利息四、三００元冒標，冒│
│          │              │        │    │  標會款金額五二五、四００│
│          │              │        │    │  元（即2萬元×9死會＋15,7│
│          │              │        │    │  00元×22活會)           │
├─────┼───────┼────┼──┼─────────────┤
│          │              │        │    │合計  三、五四五、五一四元│
└─────┴───────┴────┴──┴─────────────┘
                                                                        Ｋ


司法院資訊處製作；財團法人民間司法改革基金會備份。
